【裁判字號】    97,上,346
【裁判日期】    970617
【裁判案由】    清償債務
【裁判全文】
臺灣高等法院民事判決                   97年度上字第346號
上  訴  人  丙○○○
訴訟代理人  乙○○
被  上訴人  甲○○
上列當事人間請求清償債務事件，上訴人對於中華民國96年12月
25日臺灣桃園地方法院96年度訴字第994號第一審判決提起上訴
，本院於97年6月3日言詞辯論終結，判決如下：
    主    文
原判決關於命上訴人給付超過新臺幣壹佰零玖萬陸仟元及自民國
九十五年六月二十七日起至清償日止，按年息百分之五計算之利
息部分，及該部分假執行之宣告，暨訴訟費用之裁判均廢棄。
上廢棄部分，被上訴人在第一審之訴及假執行之聲請均駁回。
其餘上訴駁回。
第一、二審訴訟費用由上訴人負擔百分之七十，餘由被上訴人負
擔。
    事    實    及    理    由
一、被上訴人主張略以：民國（下同）87年9月4日，上訴人以被
    上訴人為連帶保證人，向訴外人寶島商業銀行股份有限公司
    （後改名日盛商業銀行股份有限公司，下稱日盛銀行）借款
    新台幣（下同）900萬元，期限15年，按年息9.25%機動利率
    計息，分180期按月攤還本息，如有一期未付，視為全部到
    期。其逾期在6月以內者，按上開利率百分之十，逾期超過6
    個月以上部分，按上開利率百分之二十計付違約金。因上訴
    人未依約還款，經日盛銀行拍賣上訴人不動產，仍有197 萬
    0203元及自91年11月1日起之利息與違約金未獲清償。嗣被
    上訴人陸續於95年1月16日、同年3月20日、4月18日、5月18
    日向日盛銀行代償3萬8400元、1萬9200元、1萬9200元、1
    萬9200元，95年6月27日再清償尾款150萬元，合計被上訴人
    已代償159萬6000元。爰依保證人代位清償請求權訴請上訴
    人償還前開墊款等語。於原審聲明：(一)上訴人應償還被上訴
    人159萬6000元，及自95年6月27日起至清償日止按年息5計
    算之利息（原審判決被上訴人勝訴，上訴人不服提起上訴）
    。並答辯聲明：上訴駁回。
二、上訴人則以：上訴人曾於94年11月24日交付被上訴人面額
    100萬元、票面發票日94年11月21日、發票人為訴外人邱燕
    玉、付款人為上海商業儲蓄銀行中壢分行、票號CLA0000000
    號支票1張（下稱系爭支票），以清償其對日盛銀行債務，
    系爭支票業經提示付款，故被上訴人僅代償59萬6000元等語
    ，資為抗辯。並上訴聲明：(一)原判決廢棄。(二)上開廢棄部分
    ，被上訴人在第一審之訴及其假執行之聲請均駁回。(三)如受
    不利判決，願供擔保請准宣告免為假執行。
三、兩造不爭執事實：
  (一)上訴人於87年9月4日以被上訴人為連帶保證人，向日盛銀行
    借款900萬元，期限15年，按年息9.25%機動利率計息，分
    180期按月攤還本息，如有一期未付，視為全部到期。其逾
    期在6月以內者，按上開利率百分之十，逾期超過6個月以上
    部分，按上開利率百分之二十計付違約金。後因上訴人未如
    期還款，經日盛銀行聲請台灣桃園地方法院90年度執字第
    9280 號強制執行事件拍賣上訴人不動產，尚有本金197萬
    0203元及自91年11月1日起之利息與違約金未獲清償。
  (二)上訴人於94年11月24日交付系爭支票予被上訴人，被上訴人
    當天即將系爭支票存入其在上海商業儲蓄銀行所開設第
    00000000000000號帳戶，如數領得票款。上訴人並在同日交
    付面額25萬元、票面發票日95年1月23日、發票人陳炳煌、
    付款人第一商業銀行仁愛分行、票號VA0000000支票1張，及
    面額、發票人與付款人均相同、票面發票日95年2月25日之
    票號VA0000000號支票1張（以下合稱陳炳煌支票）予被上訴
    人，惟被上訴人迄未提示。
  (三)日盛銀行向台灣台北地方法院聲請94年度執字第42661號清
    償借款強制執行事件，被上訴人所有門牌號碼台北市○○○
    路○段47號6樓房地，經執行書記官於94年11月25日實施現場
    查封。被上訴人先後於95年1月16日、同年3月20日、4月18
    日、5月18日向日盛銀行代償3萬8400元、1萬9200元、1萬
    9200 元、1萬9200元，合計9萬6000元（
    38400+19200+19200+ 19200=96000）。執行法院公告將於95
    年6月29日進行第1次拍賣，因被上訴人於95年6月27日清償
    150萬元尾款，日盛銀行遂於同月28日撤回強制執行聲請，
    同月29日出具清償證明書予被上訴人。
四、被上訴人主張其為上訴人代償159萬6000元；上訴人辯稱其
    以系爭支票清償債務後，被上訴人僅代償借款債務59萬6000
    元，系爭支票並非補償被上訴人精神損害云云。經查：
  (一)如前所述，被上訴人固向日盛銀行清償159萬6000元；惟上
    訴人曾於94年11月24日交付系爭支票予被上訴人，嗣於同日
    提示付款，亦為兩造所不爭執，參以被上訴人係上訴人連帶
    保證人，其前揭不動產因此遭查封，則上訴人辯稱其以系爭
    支票交由被上訴人清償借款債務，尚符合常情。惟被上訴人
    陳稱上訴人借走50萬元，亦有面額50萬元陳炳煌支票可佐（
    見原審卷52頁），復與被上訴人在上海商業儲蓄銀行第
    00000000000000帳戶當日提領紀錄相符（見原審卷第51頁）
    ；100萬元票款既經上訴人借走50萬元，應認上訴人交由被
    上訴人清償款項僅餘50萬元，故被上訴人實際代償金額為
    109萬6000元。
  (二)被上訴人雖認系爭支票係上訴人所提供精神補償，然上訴人
    否認此節，查系爭支票並無任何精神補償之記載，復無其他
    證據可資證明上訴人承諾精神補償，且因擔任連帶保證人代
    償主債務，本為立保時所預見，事後因而代償，精神上原無
    損害可言，因此給予精神賠償，背於常情，更無證據證明，
    故為本院所不採。再者，台灣台北地方法院於94年11月1日
    即以北院錦94執辰字第42661號函，囑託台北市松山地政事
    務所查封被上訴人前開房地，該所於同年月2日完成查封登
    記，執行書記官嗣於94年11月25日前往現場為查封揭示，此
    經調取台灣台北地方法院94年度執字第42661號執行事件查
    明無誤。是上訴人稱日盛銀行查封被上訴人房地後，上訴人
    遂在94年11月24日交付系爭支票償還等語（見原審卷第63頁
    ），亦與執行經過相符，不得僅因交付支票翌日始發生現場
    查封，即謂上訴人所辯非真。至上訴人辯稱陳炳煌支票亦用
    於清償對日盛銀行債務，與50萬元借款無關一節；因被上訴
    人不動產早在94年11月遭查封，而陳炳煌支票票載發票日則
    分別為95年1月23日、95年2月25日，相較於系爭支票可即時
    提領，上訴人如何能以陳炳煌支票使被上訴人免受執行？是
    上訴人辯稱並未向被上訴人借款50萬元一事，洵非可取。
五、綜上所述，被上訴人依據民法第749條保證人代位權規定，
    請求上訴人給付109萬6000元，及自95年6月27日起至清償日
    止按年息5%計算之利息，為有理由，應予准許；逾此所為請
    求，為無理由，應予駁回。原審就超過上開應准許部分，為
    上訴人敗訴之判決，並為假執行之宣告，自有未洽。上訴意
    旨就此部分指摘原判決不當，求予廢棄改判，為有理由，應
    由本院廢棄改判。至於上開應准許部分，原審判命上訴人如
    數給付，並依兩造聲請為准免假執行之宣告，核無違誤，上
    訴意旨就此部分指摘原判決不當，求予廢棄改判，為無理由
    ，應駁回其上訴。
六、本件為判決基礎之事證已明，兩造其餘主張、陳述及所提證
    據，經審酌後，認均與本件結論無礙，不再一一論列，併予
    敘明。
七、據上論結，本件上訴為一部有理由，一部無理由，依民事訴
    訟法第450條、第449條第1項、第79條，判決如主文。
中    華    民    國    97    年    6     月    17    日
                    民事第十三庭
                        審判長法  官  黃嘉烈
                              法  官  楊絮雲
                              法  官  吳燁山
正本係照原本作成。
不得上訴。
中    華    民    國    97    年    6     月    18    日
                              書記官  于  誠


司法院資訊處製作；財團法人民間司法改革基金會備份。
